【裁判字號】    97,台上,1821
【裁判日期】    970430
【裁判案由】    違反貪污治罪條例等罪
【裁判全文】
最高法院刑事判決            九十七年度台上字第一八二一號
上   訴   人  臺灣高等法院檢察署檢察官
被        告  甲○○
上訴人即被告  乙○○
選 任辯護 人  孫世群律師
上訴人即被告  丙○○
選 任辯護 人  陳為祥律師
上訴人即被告  丁○○
選 任辯護 人  林國漳律師
上列上訴人等因被告等違反貪污治罪條例等罪案件，不服臺灣高
等法院中華民國九十六年十月二十三日第二審更審判決（九十五
年度上更(二)字第五二九號，起訴案號：臺灣宜蘭地方法院檢察署
八十八年度偵字第二三一號、第一四００號），提起上訴，本院
判決如下：
    主  文
原判決關於乙○○、丙○○、丁○○部分均撤銷，發回臺灣高等
法院。
其他上訴駁回。
    理  由
一、撤銷發回（乙○○、丙○○、丁○○）部分：
本件原判決撤銷第一審關於上訴人即被告（下稱被告）乙○○、
丙○○、丁○○部分之科刑判決（原判決於理由欄說明丁○○被
訴違反貪污治罪條例第四條第一項第三款罪嫌部分，經第一審判
決確定），改判論處乙○○、丙○○共同依據法令從事公務之人
員，經辦公用工程，浮報價額罪刑（乙○○處有期徒刑十年六月
，褫奪公權五年；丙○○處有期徒刑五年二月，褫奪公權三年）
；另論處丙○○、丁○○共同依據法令從事公務之人員，利用職
務上之機會詐取財物罪刑（各處有期徒刑三年六月，褫奪公權一
年）；固非無見。
惟查：一、按刑事審判上之共同被告，係為訴訟經濟等原因，由
檢察官或自訴人合併或追加起訴，或由法院合併審判所形成，其
間各別被告及犯罪事實仍獨立存在。故共同被告對於其他共同被
告之案件而言，為被告以外之第三人，本質上屬於證人，為確保
被告對證人之詰問權，證人於審判中，應依法定程序，到場具結
陳述，並接受被告之詰問，其陳述始得作為認定被告犯罪事實之
判斷依據。於此，刑事訴訟法第二百八十七條之二規定：「法院
就被告本人之案件調查共同被告時，該共同被告準用有關人證之
規定」。本件原審於調查共同被告乙○○、丁○○時，未依上開
規定適用人證之調查程序，俾使之立於證人之地位而為陳述，致
其等相互不能行使正當詰問權，丙○○亦不能對其等行使正當詰
問權，即以乙○○、丁○○之供述，為本件判決之證據，其所踐
行之訴訟程序及採證均非適法。二、原判決事實欄一、認定乙○
○、丙○○明知於民國八十四年七月七日辦理公祭儀式僅支出公
祭費用新臺幣（下同）六萬二千五百元、司儀禮金二千元、照相
費用四百五十元、客運費用二萬七千五百元、素食費四萬五千元
等合計十三萬七千四百五十元，二人竟將公祭雜支費用浮報為四
十三萬零五百三十元，共計浮報雜支費用二十九萬三千零八十元
等情（原判決正本第四頁）。對於丙○○辯稱辦理公祭儀式時，
其尚有購買毛巾禮盒五百份乙節，於理由欄貳、一、(三)、5 說明
「行政院國軍退除役官兵輔導委員會宜蘭縣榮民服務處（下稱宜
蘭縣榮民服務處）九十五年九月七日宜處字第950003429 號函…
…據丙○○告稱：『公祭儀式中所購買之毛巾禮盒五百份。』，
查當初未發放之毛巾禮盒，尚存七十一份云云。惟該函……係依
據丙○○之告知函復，客觀上即難採憑。而觀諸卷附甲○○主持
之公祭照片，參與之人，並無任何人手上持有毛巾，與一般民間
喪禮之公祭典禮若發放毛巾，參與之人皆持於手中之情，顯不相
同……證人即案發時宜蘭縣榮民服務處之人事管理人員曹玉樑所
證，所有參加之人員皆有一份毛巾，剩下的放服務處倉庫云云…
…殊難採憑」（原判決正本第十六頁至第十七頁）。但依上開理
由之說明，謂宜蘭縣榮民服務處僅係依丙○○之告知而函覆有購
買毛巾禮盒五百份云云，此部分是否與事實相符，固待調查審認
，然該函尚載明留存毛巾禮盒七十一份，與證人曹玉樑證稱有剩
餘毛巾禮盒放在倉庫似相符合；倘屬非虛，既尚有毛巾禮盒留存
，則丙○○辯稱有購買毛巾禮盒，似非全然無稽。究丙○○有無
購買毛巾禮盒及購買之份數若干？此攸關乙○○、丙○○浮報雜
支費用金額之認定，原審未深入究明，遽行判決，自有違誤。三
、牽連犯之方法（或手段）行為，與二以上之目的行為，均有牽
連關係時，該方法（或手段）行為僅能與其中先發生之目的行為
依牽連犯規定從一重處斷，不得重複論以牽連犯，否則即有一罪
數罰之違法。原判決於事實欄一、認定丙○○與乙○○共計浮報
遷葬費五十萬元及浮報雜支費用二十九萬三千零八十元，嗣由乙
○○於八十四年七月十一日在職務上所掌之公文書撰稿簽結遷葬
收支費用時，虛列上開金額，再由承辦人丙○○蓋章，呈給不知
情之處長甲○○批准報結等情；另於事實欄二、認定丙○○利用
職務上之機會提供胡廣田之國民身分證字號等年籍資料予丁○○
，再由丁○○偽造胡廣田名義之委託書交丙○○，持向趙華蘭領
得胡廣田名下之遷墓補償費十萬元，嗣由不知情之乙○○於八十
四年七月十一日於公文書上撰稿簽結遷葬收支費用時，虛列上開
補償費，再由丙○○蓋章，呈給不知情之甲○○批准報結等情（
原判決正本第四頁至第五頁）；於理由欄貳、四、說明丙○○事
實欄一、部分係犯八十一年七月十七日修正之貪污治罪條例（下
稱修正前貪污治罪條例）第四條第一項第三款之經辦公用工程浮
報價額罪、刑法第二百十六條、第二百十三條行使公文書登載不
實罪；丙○○事實欄二、部分係犯修正前貪污治罪條例第五條第
一項第二款之利用職務上之機會詐取財物罪、刑法第二百十六條
、第二百十條之行使偽造私文書罪、刑法第二百十六條、第二百
十三條行使公務員登載不實文書罪（原判決正本第三十頁、第三
十二頁）。但依卷內資料，乙○○、丙○○係於八十四年七月十
一日以簽呈報辦理墓地遷葬及公祭雜支費用，並附上費用收支明
細表，由宜蘭縣榮民服務處處長甲○○批閱（偵查卷第五十四頁
至第五十六頁），而觀其所附之費用明細表，其上先載補償胡廣
田十萬元，嗣始依序記載遷墓費用、雜支費用；即乙○○、丙○
○係以一簽同時呈報遷墓費用、雜支費用及補償胡廣田之十萬元
，是丙○○似僅有一次公文書不實登載及行使之行為，原判決竟
將之分別與其所犯修正前貪污治罪條例第四條第一項第三款之罪
、同法第五條第一項第二款之罪，重複論以牽連犯，自有適用法
則不當之違法。又丙○○所犯上開三罪，係裁判上一罪，或應予
數罪併罰，原判決未詳為論斷其法律關係，亦有理由不備之違法
。四、修正前貪污治罪條例第三條規定，與依據法令從事公務之
人員犯本條例之罪者，依本條例處斷，此為非公務員犯本條例規
定貪污罪主體之身分規定。原判決認丁○○並非依據法令從事公
務之人員，而與依據法令從事公務之丙○○共同犯修正前貪污治
罪條例第五條第一項第二款之罪、刑法第二百十六條、第二百十
條之罪；如果無訛，則其主文應諭知「丁○○共同非依據法令從
事公務之人員，與依據法令從事公務之人員，利用職務上之機會
詐取財物，處……」，乃原判決卻諭知：「丁○○共同依據法令
從事公務之人員，利用職務上之機會詐取財物，處……」，亦有
未當。綜上，應認原判決關於乙○○、丙○○、丁○○部分仍有
撤銷發回之原因。原判決其他有裁判上一罪關係部分，基於審判
不可分原則，應一併發回。
二、駁回（甲○○）部分：
按刑事訴訟法第三百七十七條規定：上訴於第三審法院，非以判
決違背法令為理由不得為之；是提起第三審上訴，應以原判決違
背法令為理由，係屬法定要件；如果上訴理由書狀並未依據卷內
訴訟資料具體指摘原判決不適用何種法則或如何適用不當，或所
指摘原判決違法情事顯與法律規定得為第三審上訴理由之違法情
形不相適合時，均應認其上訴為違背法律上之程式，予以駁回。
本件原判決關於甲○○部分，以公訴意旨略以被告甲○○有其理
由欄參、一、(一)(二)所載之檢察官起訴之犯行，因認甲○○涉犯修
正前貪污治罪條例第四條第一項第三款之罪嫌云云。惟經審理結
果，認不能證明甲○○犯罪，因而撤銷第一審關於甲○○之科刑
判決，改判諭知甲○○無罪，已詳敘其認定所憑之證據及認定之
理由；自形式上觀察，原判決並無違背法令之情形。檢察官上訴
意旨略以：(一)原判決以乙○○、丙○○二人之供述顯不相符，其
等不利於甲○○之供述不足採信，因而為有利甲○○之認定。但
觀諸乙○○、丙○○一致供述，係甲○○指示丙○○與丁○○洽
談收取回扣，雖其等供述細節或有出入，但或係基於迴護甲○○
，始於相隔數月後供出甲○○參與，原判決遽認其等供述不可採
，違背經驗法則及論理法則。(二)原判決以甲○○係於八十四年三
月底遷入新居，原任職之宜蘭縣榮民服務處同事於同年四月間向
宜信醫療器材行訂購電動按摩椅，並指定送至甲○○之新居，為
證人即該器材行老闆謝素雲證述在卷，乃認該電動按摩椅不可能
以八十四年六月始核撥之遷墓工程款購買。但觀諸謝素雲之證述
，並未證及收取貨款之時間，是乙○○、丙○○所供係以浮報之
款項支付該電動按摩椅自有可能，原判決遽為有利甲○○之認定
，有證據調查未盡及判決不備理由之違法等語。
惟查：原判決於理由欄參、四、(一)(二)以丙○○於多次接受法務部
調查局宜蘭縣調查站詢問及檢察官偵查訊問時，就甲○○是否知
情浮報遷墓費用前後供述不一，而丙○○於案發逾五月後雖供述
係依甲○○指示，但其供述情形與乙○○供述不一，且觀之丙○
○書寫之提領二百四十萬元及如何分配浮報遷墓工程款項之字條
，均無指示趙華蘭將款項支付甲○○，又趙華蘭依丙○○指示將
浮報款項匯入乙○○之私人帳戶，而乙○○之該私人帳戶，亦查
無轉匯款項予甲○○之紀錄；另關於浮報雜支費用部分，宜蘭縣
榮民服務處於八十四年七月七日有舉行遷葬公祭儀式，由甲○○
主持，當日有以車輛接送參加公祭之榮民，公祭完畢後亦有餐會
，而乙○○、丙○○係依劉玉卿等三十三人所領之救濟金與遷葬
費依比例分攤方式，呈報公祭儀式所用之雜支費用，難認甲○○
明知或可得而知有浮報雜支費用。至丙○○雖供稱乙○○係以浮
報之款項，自八十四年七月中旬起，要其訂購電動按摩椅、樹榴
黑木雕觀音、白玉觀音、飛天鍾魁紅檜樹根木雕、雞血石印章等
藝品，乙○○並告知已付款，上開物品已送甲○○等語。惟此僅
能證明費用係由乙○○所支付，並無證據足以證明乙○○係以浮
報之費用支付。況甲○○係於八十四年三月底遷入新居，原任職
之宜蘭縣榮民服務處同事於四月間向宜信醫療器材行訂購電動按
摩椅，並指定送至甲○○之新居，此為證人即該器材行老闆謝素
雲證述在卷，該電動按摩椅不可能以八十四年六月始核撥之遷墓
工程款購買。至於其他藝品，亦無證據證明與浮報費用所得之款
項有關，因而為有利甲○○之認定；經核俱與卷內資料相符，原
判決採證並無違背證據法則、證據調查未盡或判決理由不備之違
法。又原判決已對乙○○、丙○○之供述，詳為說明其認為不足
為甲○○不利認定之理由，另亦說明電動按摩椅不可能以乙○○
浮報所得之款項支付之理由，已如前述。檢察官上訴意旨(一)(二)執
此指摘，係就原審採證認事之適法職權行使及原判決已說明之事
項，再為事實上之爭執，且其上訴意旨亦未依卷內資料具體指摘
原審應為如何調查而未為之，泛言該電動按摩椅可能係以浮報所
得支付，不足以辨認原判決究係如何違背法令，均非適法之上訴
理由，應認檢察官對甲○○之上訴為違背法律上之程式，予以駁
回。
三、駁回（檢察官對於丁○○被訴違反修正前貪污治罪條例第四
條第一項第三款之上訴）部分：
按當事人不服下級法院之判決，得上訴於上級法院，是上訴係以
下級法院判決為對象，如下級法院並無判決，自無上訴之對象，
當事人竟提起上訴，應認其上訴不合法律上之程式，予以駁回。
原判決就丁○○被訴違反修正前貪污治罪條例第四條第一項第三
款部分（即丁○○被訴與乙○○、丙○○浮報遷移墓地費用部分
），於理由欄壹、二、說明第一審就該部分判決無罪，而檢察官
認該部分與丁○○另被訴涉犯圖利罪部分（原審審理結果，變更
起訴法條，論以利用職務上之機會詐取財物罪），犯意各別，檢
察官對第一審判決並未上訴，則丁○○被訴上開部分，已無罪確
定，自無庸另行審判（原判決正本第七頁至第九頁）。依上，原
判決上開理由係敘明丁○○被訴與乙○○、丙○○共同浮報遷墓
工程費用部分，不在其審判範圍，是原審對該部分既未審判，自
非上訴之對象，檢察官於上訴理由以第一審就上開部分，係屬漏
未判決，原判決竟認上開部分已無罪確定，有適用法則不當之違
法等語，予以指摘。依上開說明，應認其此部分之上訴為不合法
，予以駁回。
據上論結，應依刑事訴訟法第三百九十七條、第四百零一條、第
三百九十五條前段，判決如主文。
中    華    民    國  九十七  年    四    月    三十  日
                      最高法院刑事第九庭
                          審判長法官  林  永  茂
                                法官  吳  昆  仁
                                法官  蘇  振  堂
                                法官  蕭  仰  歸
                                法官  何  菁  莪
      本件正本證明與原本無異
                                      書  記  官
中    華    民    國  九十七  年    五    月    七    日
                                                      V


司法院資訊處製作；財團法人民間司法改革基金會備份。
